【裁判字號】    85,台上,508
【裁判日期】    850314
【裁判案由】    租佃爭議
【裁判全文】
最高法院民事判決                                八十五年度台上字第五○八號
    上  訴  人  乙○○
    訴訟代理人  簡文玉
    被 上訴 人  甲○○
右當事人間租佃爭議事件，上訴人對於中華民國八十四年八月二十一日台灣高等法院
第二審更審判決（八十四年度重上更(一)字第八五號），提起上訴，本院判決如左：
    主  文
上訴駁回。
第三審訴訟費用由上訴人負擔。
    理  由
本件被上訴人主張：坐落新竹縣竹東鎮○○○段六一五、六一六－一、六一八－二號
三筆土地（下稱系爭土地），係上訴人向伊前手劉興球承租，惟上訴人在系爭土地上
建有三層樓房、車庫、鐵皮屋、蓄水池等，未自任耕作，依耕地三七五減租條例第十
六條規定，原訂租約應屬無效，伊自得收回土地等情。求為命上訴人拆除地上物後，
將系爭土地返還與伊之判決。
上訴人則以：伊係經被上訴人前手劉興球之同意始在系爭土地上建屋，且未超過耕地
面積比例之限制，並不違法。伊在部分耕地上建屋，係屬耕地三七五減租條例第十七
條第一項第四款規定之不為耕作，於出租人未終止租約前，原租約仍屬有效。況被上
訴人受贈系爭土地後，未辦理變更或換約登記，自無權請求返還土地等語，資為抗辯
。
原審斟酌全辯論意旨及調查證據之結果，以：被上訴人主張系爭土地為其所有，上訴
人向其前手劉興球承租等情，業據其提出土地登記簿影本三件、耕地租約影本乙件為
證，且為上訴人所不爭；而上訴人於系爭六一六－一號全部土地上興建三層樓房居住
，在六一五號土地上如第一審判決附圖Ａ部分建有鐵皮倉庫，內置其子李瑞祥兼營副
業所須之建築材料之事實，亦據第一審法院履勘屬實，有勘驗筆錄及複丈成果圖附卷
可稽，復為兩造所是認，均堪信為真實。上訴人雖以前開情詞置辯，惟查：(一)證人劉
興球否認同意上訴人在系爭土地上建屋。(二)內政部公布之實施都市計畫以外地區建築
物管理辦法第二、三條規定，僅係准許自耕農在自己所有土地面積百分之五範圍內可
興建農舍，系爭土地為上訴人所承租，非其所有，自無上開規定之適用。(三)按「承租
人應自任耕作，並不得將耕地全部或一部轉租於他人」、「承租人違反前項規定時，
原訂租約無效，得由出租人收回自行耕種或另行出租」，耕地三七五減租條例第十六
條第一、二項定有明文。所謂自任耕作，係指承租人以承租之土地供自己從事耕作之
用而言，如承租人以承租之土地建築房屋居住或供其他非耕作之用者，均不在自任耕
作之列，應構成該條第二項租約無效之原因；且所謂原訂租約無效，係指全部租約無
效而言。最高法院著有七十年台上字第四六三七號、四十六年台上字第五七號判例可
資參照。上訴人在承租系爭土地中之六一五號部分土地上建鐵皮倉庫，在六一六－一
號土地上建屋居住，自屬不自任耕作，揆諸前開判例意旨，原訂租約應全部無效，被
上訴人自得收回全部土地。上訴人抗辯此種情形應屬耕地三七五減租條例第十七條第
一項第四款之不為耕作，在被上訴人終止租約前，租約仍有效存在云云，為無可取。
(四)同條例第六條有關耕地租約之方式與登記之規定，係為保護佃農及謀舉證上便利而
設，非謂凡租約之訂立、變更、終止或換訂，須經登記，始能生效，最高法院亦著有
五十一年台上字第二六二九號判例可循。上訴人抗辯被上訴人於受贈系爭土地後，未
偕同其辦理變更或換約登記，無權收回土地云云，亦無足取。綜上所述，系爭土地原
訂租約既屬全部無效，被上訴人訴請上訴人拆除地上物後返還系爭土地，即屬有據。
因而維持第一審所為上訴人敗訴之判決，駁回其第二審之上訴，經核於法並無違誤。
末按佃農在承租耕地上固允許有農舍之存在，但茲所謂農舍，乃以便利耕作而設，並
不以解決佃農家族實際居住問題為目的，本院著有六十四年台上字第五七一號判例可
稽。原審謂上訴人在承租之土地上興建三層樓房、車庫、鐵皮屋、蓄水池等，自屬未
自任耕作，依耕地三七五減租條例第十六條規定，原訂租約應屬無效云云，核無違背
法令可言。上訴論旨，仍執陳詞，就原審取捨證據、認定事實之職權行使，指摘原判
決不當，求予廢棄，非有理由。
據上論結，本件上訴為無理由，依民事訴訟法第四百八十一條、第四百四十九條第一
項、第七十八條，判決如主文。
中      華      民      國    八十五    年      三      月    十四      日
                              最高法院民事第一庭
                                  審判長法官  李  錦  豐
                                        法官  楊  鼎  章
                                        法官  蘇  茂  秋
                                        法官  蘇  達  志
                                        法官  顏  南  全
      右正本證明與原本無異
                                              書  記  官
中      華      民      國    八十五    年      三      月    二十五    日


司法院資訊處製作；財團法人民間司法改革基金會備份。
